【裁判字號】    97,上易,1784
【裁判日期】    971118
【裁判案由】    詐欺
【裁判全文】
臺灣高等法院臺中分院刑事判決        97年度上易字第1784號
上  訴  人  臺灣臺中地方法院檢察署檢察官
被      告  丙○○
上列上訴人因被告詐欺案件，不服臺灣臺中地方法院97年度易字
第2935號中華民國97年8月22日第一審判決（起訴案號：臺灣臺
中地方法院檢察署97年度偵字第13484號，移送併辦案號：臺灣
臺中地方法院檢察署97年度偵字第21272號），提起上訴，本院
判決如下：
    主  文
原判決撤銷。
丙○○幫助意圖為自己不法之所有，以詐術使人將本人之物交付
，處有期徒刑肆月，如易科罰金，以新臺幣壹仟元折算壹日。
    事  實
一、丙○○於民國97年4月21日前某時，見報載刊登「外務送貨
    員」之廣告，丙○○以報紙上廣告電話0000000000號與自稱
    「小陳」之成年男子聯絡後，自稱「小陳」之成年男子改稱
    是要應徵司機工作，並要求丙○○先行交付銀行之存摺、提
    款卡及密碼、雙證件等物以便查詢信用紀錄，避免將來款項
    匯入丙○○帳戶後會遭銀行扣款，丙○○明知報載刊登內容
    與自稱「小陳」所述工作內容已有不符，且有別於先前求職
    於便利商店工作只須交付國民身分證即可之經驗，復明知其
    向銀行所申請開立帳戶之存摺、提款卡及密碼如交付他人，
    可預見該蒐集帳戶之他人，欲使用其銀行帳戶以遂行財產上
    犯罪之目的，猶仍基於幫助詐欺取財之不確定犯意，於97年
    4月21日，在臺中市○○路與大業路口之「家樂福」賣場附
    近，提供其所有臺灣銀行太平分行帳號000000000000000號
    帳戶（下稱系爭帳戶）之存摺、提款卡、密碼予自稱「小陳
    」之不詳姓名年籍之詐欺集團所屬成年成員，以此方式幫助
    該詐欺集團成員向不特定人詐騙財物。嗣該詐欺集團某成年
    成員自稱係ＤＨＣ化妝購物網站員工，佯電甲○○稱其先前
    購物付款方式有誤；並佯裝係東森購物台之員工，撥打電話
    給己○○、戊○○、乙○、庚○○在東森購物台購物之付款
    方式有誤，須依其指示至自動提款機前，依其指示操作更正
    ，方能取消先前付款錯誤等語，致甲○○、己○○、戊○○
    、乙○、庚○○等陷於錯誤，分別於97年4月21日在自動提
    款機前操作，將新臺幣（下同）3849元、2萬9984元、2萬99
    83元、8100元、2萬6301元，轉至丙○○系爭帳戶內，再由
    詐欺集團成員將系爭帳戶內之款項提領一空。嗣甲○○等五
    人事後發現存款金額減少始悉受騙，而報警處理。
二、案經臺北縣政府警察局金山分局報請臺灣臺中地方法院檢察
    署檢察官偵查起訴，台中縣警察局太平分局報請臺灣臺中地
    方法院檢察署檢察官移送本院併案審理。
    理  由
一、按「被告以外之人於審判外之陳述，雖不符前四條之規定，
    而經當事人於審判程序同意作為證據，法院審酌該言詞陳述
    或書面陳述作成時之情況，認為適當者，亦得為證據。」、
    「當事人、代理人或辯護人於法院調查證據時，知有第一百
    五十九條第一項不得為證據之情形，而未於言詞辯論終結前
    聲明異議者，視為有前項之同意。」刑事訴訟法第159條之5
    定有明文。本件下列引為證據之人證、書證部分，被告、檢
    察官並未對上開證據之證據能力聲明異議，且審酌其等各該
    陳述作成情況亦認屬適當，依上開規定，有證據能力，合先
    敘明。
二、訊據被告丙○○對於系爭帳戶為其所有，於上開時間經被害
    人甲○○、己○○、戊○○、乙○、庚○○匯款至其系爭帳
    戶內等情，均不爭執，惟矢口否認有幫助詐欺取財之犯行，
    辯稱：伊係看報紙找工作，對方自稱「小陳」，年約三十餘
    歲之男子，電話中「小陳」要求伊交付銀行存摺、提款卡，
    以查看其戶頭，看有沒有欠銀行的錢，並要伊先去變更「小
    陳」指定之密碼後再告知他，當時只想找工作，伊當時也沒
    有想那麼多，也沒有懷疑過，就將系爭帳戶之存摺、提款卡
    、密碼等資料交給「小陳」，伊並不知道「小陳」拿伊的存
    摺去騙人，伊並無幫助詐欺取財之故意云云。惟查：
  (一)系爭帳戶乃被告所有，為其所供明，復有系爭帳戶之開戶資
    料（含綜合存款存戶約定事項、印鑑卡）、客戶往來明細查
    詢單等件在卷可徵；被害人甲○○、己○○、戊○○、乙○
    、庚○○等因接獲如上之電話內容，依對方指示操作提款機
    ，因而匯出款項至系爭帳戶內等情，亦據被害人甲○○、己○○、戊○○、乙○、庚○○於警詢時陳述明確，並有自動
    櫃員機交易明細單、上開帳戶之客戶往來明細查詢單、被害
    人等之自動交易櫃員機執據等附卷，可資佐證，足見被害人
    於遭騙後確實匯款至被告所有系爭帳戶內無誤。
  (二)被告雖辯解稱伊係因為應徵工作關係，才交付系爭帳戶資料
    予自稱「小陳」之成年男子，並無幫助詐欺取財故意等情，
    並提出報紙廣告一份、通話明細一份為證。然衡諸現今社會
    應徵正當工作者，多半只需提供證件供雇主確認其身分即足
    ，如公司或機關對於員工薪資之發放採取轉帳方式，亦多半
    於確定僱用後方要求應徵者提供，斷無可能於尚未確認是否
    僱用之際，即要求應徵者先行提供存摺甚者提供提款卡或告
    知密碼，其理至明。觀被告供稱其應徵方式：係先見報載刊
    登「外務送貨員」廣告，因而以電話聯絡，對方即改稱係要
    應徵司機，對方說會給伊一支行動電話，叫伊去載客人，每
    日都會有客人，伊可先向客人收取費用後，每日自行扣除15
    00元後，再將所收得之全部款項匯入伊系爭帳戶內，因此對
    方要求伊先交付系爭帳戶，且為要確認伊系爭帳戶有無遭欠
    款以免將來匯款後遭銀行查扣，對方說要先交付系爭帳戶供
    其查詢銀行狀況，伊才會交付系爭帳戶予自稱「小陳」之人
    ，「小陳」並說要等三天後才能確認是否僱用伊等情，已與
    其先前曾應徵便利商店店員，事先經過老闆面談、知道便利
    商店店址、月薪1萬8000元、有固定工作時間及僱用後只需
    提供國民身分證件供其核對，並未交付存摺資料等節（見原
    審卷第14頁）已有不符，為被告所明知；亦與被告於檢察官
    偵訊時供稱：「（是哪一家公司？）我不知道。他說要調查
    我有沒有積欠銀行錢，以免匯薪水過來後被扣住。」（見偵
    查卷第17頁）不符至明；而對方聲稱每日都會有客人讓被告
    載送，被告只需自行先扣抵每日1500元費用後再匯入被告系
    爭帳戶內即足，則對方或自稱「小陳」之人如何確保被告每
    日載送客人若干？又如何確保被告實際僅扣下1500元或其他
    更大數額之款項？如此對於身為雇主之對方或自稱「小陳」
    者又有何保障可言，而每日之工作時間、福利、保險、老闆
    何人、店址為何，被告又均一概不知，亦與其先前應徵經驗
    有別，難謂被告主觀認知並無懷疑之處。況且，一般之應徵
    工作，應會有固定之公司行號、辦公室等，以資識別，交付
    資料時，亦復如此。而被告竟於大賣場附近將存摺等交付予
    「小陳」之人，又未留下任何可資識別或聯絡之方式，亦與
    常情有違。按金融帳戶為個人理財之工具，申請開設金融帳
    戶並無任何特殊之限制，一般民眾皆能自由申請開戶，並得
    同時在不同金融機構申請多數存款帳戶使用，乃眾所周知之
    事實，依一般人之社會生活經驗，倘係合法收入，本可自行
    向金融行庫開戶使用，更無向他人蒐購帳戶之必要。苟見不
    以自己名義申請開戶，反向他人收取或蒐購金融機構帳戶使
    用，衡情應能懷疑其目的在於詐取他人財物之非法用途。被
    告於案發時業已年滿二十二歲，高中肄業，曾在便利商店工
    作，已有工作經歷，並非毫無智識之人，其坦稱：「‥‥（
    便利商店）說以月薪計算，約每月1萬8000元。‥‥（所以
    『小陳』的說法，你每月可以拿到4萬5000元？）是的。‥
    ‥（你覺得好不好賺？）蠻好賺。」等語（見原審卷第14頁
    背面、15頁），亦明知真實姓名年籍均不詳僅知「小陳」者
    所提供之工作日薪達1500元，相當月薪4萬5000元之薪資，
    較其先前便利商店更為優渥一情可明。且被告亦供稱：「（
    就你所知詐欺集團都是以人頭帳戶詐欺？）我知道，但我想
    自己不會遇到。」等語，已明知詐欺集團多半借用人頭帳戶
    行騙。而被告於97年4月21日交付系爭帳戶與對方後，又陸
    續於97年4月22日17時18分、97年4月23日16時43分撥打電話
    與自稱「小陳」者所使用之0000000000號行動電話聯絡，有
    被告所提通話明細一份為據，果被告於交付系爭帳戶與自稱
    「小陳」者之際，對於「小陳」所述之工作內容及交付帳戶
    之原因均毫無懷疑，又何以不待「小陳」所述三日銀行查詢
    下來後才聯絡「小陳」，而自交付帳戶翌日起即每日撥打。
    經原審法院質以上情後，則供稱：「（當時有無認為交付帳
    戶給對方，所以才第一天、第二天一直去催？）是的，我交
    付帳戶時也認為怪怪的，因為戶頭都在對方那邊，如果沒有
    錄取要趕快拿回來，我會怕，怕對方拿我的帳戶去做一些有
    的沒有的，但我當時真的沒有想到會被作為人頭帳戶。」等
    情，益徵被告所辯於交付系爭帳戶時並沒有任何懷疑或預見
    將作為不法使用云云，為無可採。況近來竊車恐嚇取財及利
    用電話或簡訊佯稱遭冒名開立帳戶、信用卡盜刷、資金遭凍
    結、參加活動中獎等詐欺取財之犯罪類型層出不窮，該等犯
    罪，多數均係利用他人帳戶作為詐欺所得財物之出入帳戶，
    並經媒體廣為披載，被告縱使並不確知所提供之帳戶，係遭
    他人用以對被害人詐欺取財，亦無法確知取得帳戶之人係以
    何種方法於何時地為詐欺取財之具體內容，惟對於其所提供
    之上揭帳戶，將遭人作為詐欺取財犯行所得財物匯入及提領
    之工具使用，應有概括之認識，且可預見其發生，此由其供
    稱：「（你認為你的帳戶、提款卡、密碼等資料對你是否重
    要？）重要。‥‥我沒有辦法阻止對方做違法的事情，我沒
    有辦法控管對方不做違法的事情。」等語自明。又詐騙集團
    等取得他人帳戶之目的，無非在從他人帳戶中將款領走，而
    不被查覺或受到阻止，若非其有十足把握，不致於被帳戶之
    所有人掛失止付或變更密碼，豈有要求被害人將款匯入該帳
    戶之理。被告竟仍同意提供帳戶交予真實姓名年籍均不詳之
    人，其對於對方所屬詐欺集團實施詐欺犯行應可預見，且又
    未即時到銀行查證，其對於該集團利用帳戶向人詐取財物，
    並無違背其本意，其並無確信帳戶不致遭利用為犯罪之用，
    仍將帳戶交付，足認被告本案係基於幫助犯罪之不確定故意
    ，而有幫助詐欺取財之犯行。被告所辯，顯係事後卸責之詞
    ，不足採信。本件事證業臻明確，被告犯行至堪認定。
四、本件自稱「小陳」等成年詐欺集團成員所為，係犯刑法第33
    9條第1項之詐欺取財罪。而被告提供上開存簿帳戶供其等詐
    取財物，應成立刑法第30條第1項、第339條第1項詐欺取財
    罪之幫助犯。又被告係詐欺取財罪之幫助犯，依刑法第30條
    第2項之規定減輕其刑。本件公訴意旨雖未敘及詐欺集團成
    員尚有詐騙己○○、戊○○、乙○、庚○○等之犯行，惟此
    部分與已起訴部分，有單純一罪之關係，為起訴效力所及，
    並經檢察官移送本院併辦，本院自應併予審理，附此敘明。
    原審以被告犯罪事證明確，予以論罪科刑，固非無見。惟查
    原判決未及審酌被害人己○○、戊○○、乙○、庚○○等被
    詐騙款項部分，不無可議之處，檢察官上訴指摘原判決不當
    ，為有理由，應予撤銷改判。爰審酌被告提供帳戶予不法份
    子使用，非惟幫助詐騙者遂行詐財之目的，同時使詐欺者得
    以隱匿其真實身分，減低遭查獲之風險，愈使其肆無忌憚，
    增加犯罪之猖獗，犯後雖坦承大部分事實經過，惟仍矢口否
    認犯行，顯無悔意，及被害人所受損失，被告於犯後與被害
    人甲○○達成和解，被害人甲○○表示不再提出法律訴訟，
    有和解書（誤繕為合解書）一份在卷可參等一切情狀，量處
    如主文第二項所示之刑，並諭知易科罰金之折算標準。
據上論結，應依刑事訴訟法第369條第1項前段、第364條、第299
條第1項前段，刑法第339條第1項、第30條第1項、第2項、第41
條第1項前段，刑法施行法第1條之1第1項、第2項前段，判決如
主文。
本案經檢察官丁○○到庭執行職務。
中    華    民    國    97    年    11    月    18    日
            刑事刑十一庭  審判長法  官  陳  朱  貴
                                法  官  胡  文  傑
                                法  官  郭  同  奇
上列正本證明與原本無異。
不得上訴。
                                書記官  康  孝  慈
中    華    民    國    97    年    11    月    20    日
附錄論罪科刑法條
刑法第三百三十九條第一項
意圖為自己或第三人不法之所有，以詐術使人將本人或第三人之
物交付者，處五年以下有期徒刑、拘役或科或併科一千元以下罰
金。
以前項方法得財產上不法之利益或使第三人得之者，亦同。
前二項之未遂犯罰之。


司法院資訊處製作；財團法人民間司法改革基金會備份。
